臺灣桃園地方法院民事判決　　　　　　　　　　　　　九十三年度簡上字第二０號
　　上　訴　人　乙○○
　　兼　右一人
　　訴訟代理人　丙○○
　　被　上訴人　甲○○
　　訴訟代理人　洪榮彬律師
　　　　　　　　陳麗玲律師
右當事人間請求確認支票債權不存在事件，上訴人對於民國九十一年十一月十一日本
院桃園簡易庭九十一年度桃簡字第一○八一號第一審判決提起上訴，於民國九十三年
九月十六日言詞辯論終結，本院判決如左：
    主  文
上訴駁回。
第二審訴訟費用由上訴人負擔。
    事  實
甲、上訴人方面：
一、聲明：
（一）原判決廢棄。
（二）被上訴人在第一審之訴駁回。
二、陳述：除與原判決記載相同者，茲引用之外，補稱：
（一）上訴人在收取如附表一所示之支票時，並不知被上訴人與訴外人徐宛璞間有何
      關係，因訴外人徐宛璞須給付薪資及年終獎金給上訴人丙○○，且訴外人徐宛
      璞仍有積欠上訴人乙○○借款未償，所以訴外人徐宛璞才要求被上訴人開票時
      直接將受款人記載為上訴人，又上訴人丙○○未曾參與上訴人與訴外人徐宛璞
      間之交易過程，亦未分得該買賣價款，故上訴人與訴外人徐宛璞間之買賣契約
      與本件無涉，兩造間亦非票據之直接前後手，從而，依票據法第一百二十六條
      規定，發票人即被上訴人應照支票文義擔保票款之給付。
（二）訴外人徐宛璞在原審作證時之真意為何尚不明確，仍有待釐清。
（三）上訴人否認銘陽寶石學苑所為鑑定書之真正，且銘陽寶石學苑並非專業鑑定古
      玉之機關，又該鑑定書係由被上訴人單方面所提出，該鑑定報告書上並載明：
      其他法律訴訟問題，概與本學苑無關，可見銘陽寶石學苑所為之鑑定不具有可
      信性、專業性及權威性。另銘陽寶石學苑並未出示以科學儀器測出之「拉曼光
      普」的曲線圖，僅憑個人認知，即逕行認定如附表二所示之玉石為人工染色，
      顯無所據，另銘陽寶石學苑所為之鑑定報告書上亦未提出關於該玉石表面「拋
      光」之科學數據，足證該鑑定報告不可採信，復因訴外人徐宛璞出賣與被上訴
      人之玉石已具有訴外人徐宛璞所保證之品質，故被上訴人無解除伊與訴外人徐
      宛璞間買賣契約權利。
三、證據：除援用第一審所提證據外，並聲請訊問證人徐宛璞，及聲請將如附表二所
    示之玉石送鑑定。
乙、被上訴人方面：
一、聲明：駁回上訴
二、陳述：除與原判決記載相同者，茲引用之外，補稱：
（一）鈞院九十一年度訴字第四三二號民事確定判決認定被上訴人與訴外人徐宛璞間
      之買賣契約已經解除，而被上訴人並未積欠上訴人借款，亦無任何債權債務關
      係，伊開立支票之用意係在支付伊與訴外人徐宛璞間之買賣價金，被上訴人否
      認訴外人徐宛璞有給付薪資及年終獎金與上訴人之債務，故上訴人係無對價取
      得如附表一所示之支票，依票據法第十四條第二項規定，上訴人不得享有該支
      票之權利。
（二）上訴人丙○○有參與訴外人徐宛璞與被上訴人之交易過程，且被上訴人開立如
      附表一之支票時上訴人丙○○都有在場，被上訴人當場就將支票交付與上訴人
      丙○○，復因上訴人丙○○有分得上述部分之買賣價款，可見被上訴人丙○○
      並非善意持票人，故本件有票據法第十四條第一項規定所指惡意取得之情形。
三、證據：援用第一審所提證據。
丙、本院依職權調閱本院九十一年度訴字第四三二號民事全卷。
    理  由
甲、程序方面：
    按「確認之訴非原告有即受確認判決之法律上利益者，不得提起。所謂即受確認
    判決之法律上利益，係指法律關係之存否不明確，原告主觀上認其在法律上之地
    位有不安之狀態存在，且此種不安之狀態，能以確認判決將之除去者而言，若縱
    經法院判決確認，亦不能除去其不安之狀態者，即難認有受確認判決之法律上利
    益」，最高法院五十二年台上字第一二四○號判例意旨足資參照。本件被上訴人
    主張其係為給付訴外人徐宛璞買賣價款而開立如附表一所示之支票與上訴人，然
    因系爭三紙支票之原因關係已不存在，則上訴人即不得再享有系爭三紙支票之權
    利等情，為上訴人所否認，然被上訴人為系爭三紙支票之發票人，依法對執票人
    負有清償票款之債務，因上訴人不願將系爭三紙支票返還與被上訴人，則被上訴
    人之法律上地位即有不安之狀態，而此種不安之狀態得以確認判決加以除去，是
    被上訴人提起本件訴訟，應認有受確認判決之法律上利益，合先敘明。
乙、得心證之理由：
一、本件被上訴人起訴主張上訴人丙○○持有被上訴人所簽發，受款人為上訴人丙○
    ○，如附表一編號一、編號二所示之支票，上訴人乙○○則持有被上訴人所簽發
    ，受款人為上訴人乙○○，如附表一編號三所示之支票，又系爭三張支票係因被
    上訴人向上訴人之姐妹即訴外人徐宛璞購買如附表二所示之明清手鐲、宋朝手鐲
    、東漢手鐲、漢朝璧、宋朝白玉帽一對、宋朝青白玉手鐲、春秋戰國鑲崁件、宋
    朝雞骨白手鐲、明朝白玉瑗、漢朝棗形勒（下稱系爭玉石）時為支付買賣價款而
    開立，嗣被上訴人應訴外人徐宛璞之要求直接簽發與上訴人，而上訴人丙○○於
    被上訴人開立支票時有在現場，並曾參與訴外人徐宛璞與被上訴人之交易過程，
    事後亦有取得部分買賣價款，可見上訴人丙○○並非善意之持票人，又系爭古玉
    經鑑定後已認定皆為膺品，被上訴人已向訴外人徐宛璞解除契約，故兩造間已無
    任何債權債務關係，上訴人係無對價取得如附表一所示之支票，爰依票據法第十
    三條及第十四條第一項、第二項規定提起本件訴訟。
二、上訴人則以：伊不清楚被上訴人與訴外人徐宛璞間之關係，附表一編號一、二之
    二紙支票係訴外人徐宛璞用以支付上訴人丙○○薪資及年終獎金，附表一編號三
    係訴外人徐宛璞為清償對上訴人乙○○之借款，是兩造間並非該三紙支票之直接
    前後手，被上訴人仍應依票據文義給付上訴人票面所載之金額，又上訴人否認銘
    陽寶石學苑所為鑑定報告書之真正，且該學苑不具有專業性及權威性，故被上訴
    人不可依該鑑定報告書之內容向訴外人徐宛璞為解除買賣契約之意思表示等語，
    資為抗辯。
三、被上訴人主張上訴人丙○○持有被上訴人所簽發，受款人為上訴人丙○○，如附
    表一編號一、編號二所示之支票，上訴人乙○○持有被上訴人所簽發，受款人為
    上訴人乙○○，如附表一編號三所示之支票，而系爭三張支票係因被上訴人向訴
    外人徐宛璞購買系爭玉石時為支付買賣價款而開立，嗣被上訴人應訴外人徐宛璞
    之要求直接簽發與上訴人等情，為兩造所不爭執，並經上訴人提出如附表一所示
    之支票三紙為憑，是被上訴人此部分主張堪信為真實。被上訴人復主張兩造為系
    爭三紙支票之直接前後手，而伊與訴外人徐宛璞間之買賣契約業經解除，則上訴
    人取得系爭三紙支票之票據原因關係已不存在等語，為上訴人所否認，並執前詞
    置辯，茲本件所應審究者為（一）被上訴人是否得以伊與訴外人徐宛璞間之事由
    對抗上訴人。（二）上訴人取得系爭三紙票據之原因關係是否仍有效存在。
四、兩造分別為系爭三紙支票之直接前後手，而該票據之原因關係為被上訴人與訴外
    人徐宛璞所成立之買賣契約，是被上訴人以伊與訴外人徐宛璞間之事由對抗上訴
    人於法有據：
（一）按「票據債務人不得以自己與發票人或執票人之前手間所存抗辯之事由對抗執
      票人」，票據法第十三條前段定有明文。次按「票據法第十三條規定，票據債
      務人祇不得以自己與發票人或執票人之前手間所存抗辯事由對抗執票人，若以
      其自己與執票人間所存抗辯之事由資為抗辯，則非法所不許」，最高法院九十
      二年度台上字第二四四四號裁判意旨可資參酌。經查，如附表一編號一、編號
      二所示之支票上已載明受款人為上訴人丙○○，如附表一編號三所示之支票則
      載明受款人為上訴人乙○○，有附表一所示之支票三紙在卷可稽，由此可知，
      被上訴人係將如附表一編號一、二所示之支票直接簽發與上訴人丙○○，而將
      如附表一編號三所示之支票直接簽發與上訴人乙○○，是兩造間分別為系爭三
      紙支票之直接前後手一節，足堪認定。從而，被上訴人主張以系爭三紙支票之
      原因關係提出抗辯等情，應屬可採。
（二）次查，被上訴人主張系爭三紙支票係因伊向訴外人徐宛璞購買系爭玉石時，應
      訴外人徐宛璞之要求簽發與上訴人用以支付貨款等情，為兩造所不爭執，是上
      訴人取得如附表一所示之支票三紙，係因被上訴人與訴外人徐宛璞間就系爭玉
      石成立買賣契約，而被上訴人與訴外人徐宛璞就買賣價款之給付方式，約定由
      被上訴人開立受款人為上訴人之票據為之，故附表一所示三紙支票之原因關係
      即為被上訴人與訴外人徐宛璞間就系爭玉石所成立之買賣契約，則被上訴人以
      票據之原因關係即該買賣契約所生之事由對抗上訴人自屬於法有據。
五、因訴外人徐宛璞出賣與被上訴人之系爭玉石經鑑定機關認定為贗品，且被上訴人
    依民法第三百五十九條規定亦已向訴外人徐宛璞解除該買賣契約，則上訴人取得
    系爭三紙支票之原因關係並不存在：
（一）按「買賣因物有瑕疵，而出賣人依前五條之規定，應負擔保之責者，買受人得
      解除其契約，或請求減少其價金」，民法第三百五十九條前段定有明文。本件
      被上訴人主張訴外人徐宛璞所出賣予伊之系爭玉石為贗品，被上訴人已依民法
      第三百五十九條規定向訴外人徐宛璞解約等語，惟上訴人以前詞抗辯。經查，
      訴外人徐宛璞於原審時到庭證稱：「當時原告向我購買玉器時，我有向其保證
      係為骨董」等語（參見原審九十二年一月十日言詞辯論筆錄），而訴外人徐宛
      璞於本院九十一年度訴字第四三二號民事事件審理時對於伊與被上訴人簽立上
      開買賣契約時，有保證系爭玉石均非機器車工或人工染色，並出具說明書載明
      「春秋戰國、漢代、宋朝、明朝或清朝」等字樣，伊並告知被上訴人系爭玉石
      即為說明書上所記載之年代一節並不爭執，有該案九十一年十一月十五日之準
      備程序筆錄影本一份附卷可佐，並經本院調取該民事事件核閱無訛，是訴外人
      徐宛璞出賣系爭玉石時有向被上訴人保證系爭玉石為伊出具之說明書上所載年
      代之古董，且系爭玉石未經機器車工及人工染色，洵堪認定。
（二）次查，被上訴人與訴外人徐宛璞間曾就系爭玉石是否具有訴外人徐宛璞所保證
      之品質一事有所爭執，並經本院以九十一年度訴字第四三二號民事事件受理在
      案，於該案九十一年十一月十五日之準備程序期日中被上訴人與訴外人徐宛璞
      均同意將系爭玉石交由銘陽寶石學苑進行，有該次準備程序筆錄附卷可憑，而
      經銘陽寶石學苑所為鑑定之結果為：系爭古玉分別有如附表二所示之機器車工
      或人工染色情形，均為現代仿古之玉石，此有被上訴人提出之銘陽古玉
      明鑑定書三紙及銘陽古玉證明鑑定書七紙在卷可稽，是依該鑑定書所載之內容
      ，可知系爭玉石僅為現代仿古之玉石，並非屬於訴外人徐宛璞交付與被上訴人
      之說明書中所載年代製作之古玉。至上訴人抗辯銘陽寶石學苑並不具有專業性
      及權威性，其所為之鑑定書不得作為判斷系爭玉石有無符合訴外人徐宛璞對被
      上訴人保證品質之依據云云。然銘陽寶石學苑係將系爭玉石委由鑑定人林宏銘
      進行鑑定，而鑑定人林宏銘曾就古玉鑑定之方法著有「貫古串今古玉與繩結藝
      術的對話」專書，此有被上訴人提出該專書中關於古玉鑑定之節本一份在卷為
      憑，鑑定人林宏銘係就系爭古玉之材料、風化現象、沁色情形等事項為綜合判
      斷後得出該鑑定書所載之鑑定結果，則系爭玉石係經過銘陽寶石學苑所屬之專
      業人員鑑定，上訴人復未能提出其他反證足以推翻上述鑑定結果，從而，上訴
      人抗辯銘陽寶石學苑出具之鑑定書不具有專業性及權威性云云，不足採信。綜
      上所述，系爭玉石既不具備訴外人徐宛璞對被上訴人保證之品質，即應屬民法
      第三百五十四條第一項所稱之買賣之標的物有瑕疵。
（三）系爭玉石未具備訴外人徐宛璞所保證之品質，而有瑕疵等事實既經認定，則被
      上訴人自得依民法第三百五十九條規定解除其與訴外人徐宛璞間之買賣契約。
      又被上訴人已於九十一年二月二十二日以存證信函通知訴外人徐宛璞解除買賣
      契約，業據被上訴人提出存證信函影本一份在卷可參，且為上訴人所不爭執，
      是被上訴人主張其與訴外人徐宛璞間之買賣契約業經解除，上訴人取得如附表
      一所示支票之原因關係即被上訴人與訴外人徐宛璞間之買賣關係已不存在等情
      ，應屬可採。
六、從而，被上訴人依票據法第十三條及民事訴訟法第二百四十七條第一項之規定訴
    請確認上訴人丙○○持有被上訴人所簽發，受款人為上訴人丙○○，如附表一編
    號一、編號二所示之支票債權不存在，暨確認上訴人乙○○持有被上訴人所簽發
    ，受款人為上訴人乙○○，如附表一編號三所示之支票債權不存在，為有理由，
    應予准許。則原審判決被上訴人全部勝訴，於法並無違誤。上訴意旨指摘原判決
    不當，求予廢棄改判，為無理由，應予駁回其上訴。
七、本件事證已臻明確，兩造間其餘攻擊及防禦方法核予本判決結果不生任何影響，
    爰不一一予以論述，附此敘明。
八、據上論結，本件上訴為無理由，依民事訴訟法第四百三十六條之一第三項、第四
    百四十九條第一項、第七十八條、第八十五條第一項前段，判決如主文。
中　　　華　　　民　　　國　　九十三　　年　　　九　　　月　　二十九　　日
                                  臺灣桃園地方法院民事第一庭
                                        審判長法      官  郭琇玲
                                              法      官  賴惠慈
                                              法      官  林哲賢
右正本證明與原本無異
本判決不得上訴
中　　　華　　　民　　　國　　九十三　　年　　　九　　　月　　二十九　　日
                                              法院書記官  陳淑芬
